臺灣臺北地方法院刑事判決　　　　　　　 96年度訴字第287號
公　訴　人　臺灣臺北地方法院檢察署檢察官
被　　　告　甲○○
選任辯護人　周彥憑律師
上列被告因偽造文書案件，經檢察官提起公訴（乙○九十六年度
偵字第二二五二號）及移送併辦（台灣基隆地方法院檢察署九十
五年度偵字第五三五七號），本院判決如下：
    主  文
甲○○行使偽造私文書，足以生損害於公眾及他人，處有期徒刑
捌月，減為有期徒刑肆月，如易科罰金以新台幣壹仟元折算壹日
。臺北市政府警察局北市警交字第ＡＥＶ０三二八七六號舉發違
反道路交通管理事件通知單上偽造之「丁○○」署押共參枚均沒
收。
    事  實
一、甲○○平日以擺設大餅攤販為業，於民國九十五年八月二十
    七日上午六時十五分許，在臺北市中山區○○○路○段一巷
    口擺設攤販，準備開始營業時，因在道路上堆積雜物，妨礙
    交通，遭臺北市政府警察局中山分局圓山派出所警員己○○
    當場開單舉發。甲○○為規避行政處罰，竟基於行使偽造私
    文書之犯意，向員警表示其為丁○○，並在臺北市政府警察
    局北市警交字第ＡＥＶ０三二八七六號舉發違反道路交通管
    理事件通知單通知聯之收受通知聯者簽章欄內偽造「丁○○
    」之署名一枚，該署名並複寫至同份通知單之移送聯與存根
    聯內，表示違規駕駛人「丁○○」已收到上開舉發通知單，
    而偽造具有收據性質之私文書，復持交該執勤員警而行使之
    ，足以生損害於丁○○及警察公路監理機關對於道路交通違
    規事件舉發、裁罰之正確性。嗣因丁○○收受該舉發通知單
    後報警處理，始悉上情。
二、案經丁○○訴由臺北市政府警察局中山分局報請台灣臺北地
    方法院檢察署檢察官偵查後起訴及臺灣基隆地方法院檢察署
    檢察官移送併辦。
    理  由
一、訊據被告甲○○固承認以擺設大餅攤販為業，惟矢口否認有
    何行使偽造私文書之犯行，辯稱：一直以來被開罰單都是簽
    自己姓名，並未在前揭舉發通知單上偽簽丁○○姓名，己○○在作證前已經做過丁○○之筆錄，因此有先入為主觀念，
    認為是其偽造文書，且丁○○及其家人買保險時，其已不在
    保險公司任職，無從得知丁○○年籍資料云云，經查：
(一)、被告有於前述時、地擺設大餅攤販，因在道路上堆積雜物遭
    員警開單舉發，並在舉發通知單上偽簽「丁○○」署名乙節
    ，業據證人丁○○及己○○於本院審理時具結證述明確。丁○○證稱：被告與伊胞弟丙○○為軍中同袍，退伍後被告因
    從事保險業，曾向丙○○招攬保險業務，因丙○○之推薦，
    伊與母親張楊美江、大姊張碧珍均向美商瑞泰人壽保險股份
    有限公司台灣分公司（下稱瑞泰人壽，後更名為瑞士商環球
    瑞泰人壽保險股份有限公司台灣分公司）投保，故被告從保
    單中應知悉其基本資料。伊收到瑞芳分局之舉發通知單，打
    到警局去問，警察說是違規設攤，伊到分局請警員拍照，拿
    給舉發員警看，舉發員警說不是伊，後來瑞芳分局說查到嫌
    犯，要伊去指認，到現場時沒有認出被告，跟家人提起名字
    家人才想到之前跟被告買過保險，且伊從未擺設大餅攤販，
    上開舉發通知單上「丁○○」姓名確實非伊所簽等語詳盡（
    本院卷第八十至八一頁）。核與己○○證稱：前揭罰單係其
    舉發，被開罰單之人就是在庭之被告，因為被告特徵明顯，
    前額微禿、戴眼鏡、身材矮瘦、所以確認是被告。在基隆地
    檢署之偵查庭（被告尚有偽簽其他舉發通知單之另案），檢
    察官有拿六張照片予其指認，當時說有六、七十分確定是被
    告等語相符（本院卷第八三至八四頁），足見被告確係在前
    揭舉發通知單簽名之人。又被告另於九十五年六月三日在台
    北縣政府警察局瑞芳分局舉發之北縣警交字第Ｃ00000
    000號舉發通知單上偽簽「丁○○」姓名一事，復經瑞芳
    分局偵查隊員警戊○○於本院審理時結證明確。其稱：九十
    五年六月三十日在瑞芳鎮漁會前發現有人擺攤賣山東大餅，
    勤務中心通知我前往取締，當天被開單的人就是在庭的被告
    ，當天沒有其他販賣大餅的攤販，且違規人前額微禿，戴銀
    邊眼鏡等語（本院卷第八四頁背面至八五頁）；是己○○與
    戊○○對違規人之特徵，所述均相一致，並無遭丁○○誤導
    之嫌。此外，上述兩張舉發通知單上之「丁○○」簽名，筆
    畫特徵甚為接近，有該兩張舉發通知單在卷可稽（乙○九十
    六年度偵字第二二五二號卷第十四頁，基檢九十五年度偵字
    第五三五七號卷第二五頁），由此益見前揭兩次違規而冒簽
    「丁○○」姓名之人，均為被告無誤。
(二)、被告固承認其曾於瑞泰人壽擔任保險業務員，然辯稱其早於
    丁○○及其家人投保前離職，其亦非丁○○之保險業務員云
    云。惟丁○○及家人確因被告之介紹而與瑞泰人壽簽立保險
    契約乙節，已據證人丙○○於本院審理時結證稱：伊與被告
    為軍中同袍，退伍後被告從事保險業，伊引介被告給家人認
    識，後來母親張楊美江、大姊張碧珍及哥哥丁○○都有向瑞
    泰人壽買保險，當時是被告和一位楊小姐一起到家裡來介紹
    ，被告還有載伊母親去體檢過。退伍後曾在蘆洲看過被告擺
    攤賣大餅，丁○○曾經擺攤賣過髮飾，但好幾年沒擺了，也
    沒賣過大餅等語詳盡（本院卷第八一頁背面至八二頁）。並
    經丙○○提出留有被告電話、地址之通訊錄一份存卷可參（
    基檢九十五年度偵字第五三五七號卷第九六至九八頁）。又
    張楊美江確於八十三年十一月間與瑞泰人壽簽訂保險契約，
    在保險人對體檢醫師告知事項之見證人簽名欄內，更有「甲○○」之簽名，而張碧珍亦有與瑞泰人壽簽訂保險契約等情
    ，有保險契約兩份及保險人對體檢醫師告知事項一份附卷為
    憑（同上偵查卷第八二至九十、九九至一百頁），足見丙○○所言非虛。況經本院向日盛國際商業銀行松南分行及聯邦
    商業銀行汐止分行調取被告開戶之申請書，比對開戶申請書
    上之「甲○○」簽名，與前述保險人對體檢醫師告知事項見
    證人欄之「甲○○」簽名，兩者筆順、筆勢等書寫特徵甚為
    相似，有前述兩銀行分別函覆之開戶申請書各一紙存卷可查
    （本院卷第五七至五九、六二至六四頁），亦徵上開簽名確
    為被告所為。是被告確有與丁○○及其家人接洽保險事宜，
    因而知悉丁○○身份資料之可能，亦堪認定。至被告勞工保
    險卡上固記載被告已於八十三年四月二十日自瑞泰人壽退保
    ，有被告提出之勞工保險卡一紙存卷可考（本院卷第四九頁
    ），但經本院向瑞泰人壽函詢被告任職之期間，該公司函覆
    係自八十二年三月十九日起至八十三年十一月十一日止，有
    該公司九十六年四月十八日函文一紙附卷為證（本院卷第四
    二頁），可見被告退保日期與實際任職期間，容有些許落差
    。況一般保險業務員委請下線或其他親友代為介紹客戶，事
    成後再給付部分佣金者，所在多有，而丙○○亦稱簽約時還
    有一位楊小姐陪同前往，是被告縱未於丁○○及其家人簽約
    期間在瑞泰人壽任職，亦有可能介紹同事或友人前往爭取客
    戶，故被告上開辯解，亦非可採。
(三)、被告於本院準備程序中當庭書寫之「丁○○」字跡，雖與前
    述舉發通知單上之「丁○○」字跡不同，有庭寫筆錄一份在
    卷可證（本院卷第二三頁）。但觀諸被告之庭寫筆跡，係將
    「丁○○」三字刻意一筆一畫切割書寫，全無連續書寫之部
    分，此與一般成年人之書寫習慣顯然不同，亦與被告在上述
    銀行開戶申請書上之簽名截然有異，顯見被告係為謀卸責，
    方於臨訟時以一筆一畫切割書寫之做作方式，避免遭人發現
    其真實之書寫習慣。另參酌丁○○當庭書寫之筆跡，筆順、
    筆勢自然連貫，而該筆跡與舉發通知單上之「丁○○」三字
    相比，不論「張」之「弓」字旁、「澎」字之最後三撇、「
    生」之第一筆畫是否連筆，兩者均有不同（本院卷第二四頁
    ，乙○九十六年度偵字第二二五二號卷第十四頁），益見舉
    發通知單並非丁○○所簽收。
(四)、縱上所述，被告所辯均不足採，本件事證明確，被告犯行堪
    以認定。
二、按在違規通知單上「收受通知聯者簽章欄」簽章，即具有簽
    收之性質，該通知單成為收據而屬於私文書，是被告甲○○
    在北市警交字第ＡＥＶ０三二八七六號舉發違反道路交通管
    理事件通知單通知聯上偽造「丁○○」之署名簽收，並同時
    複寫至同份存根聯及移送聯內，再提交予執勤之員警，表示
    違規人「丁○○」已收到該通知單，足生損害於丁○○及警
    察監理機關。故核其所為，係犯刑法第二百十六條、第二百
    十條之行使偽造私文書罪。其偽造署押為偽造私文書之部分
    行為，又其偽造私文書後復持以行使，偽造之低度行為應為
    行使之高度行為所吸收，均不另論罪。臺灣基隆地方法院檢
    察署以九十五年度偵字第五三五七號移送併辦之犯罪事實，
    與本案係屬同一案件，有實質上一罪關係，自應由本院併為
    審理。爰審酌被告並無任何前科紀錄，有臺灣高等法院被告
    前案紀錄表一份存卷可參，足見其素行尚稱良好，惟被告利
    用其與被害人之弟熟識，進而推銷被害人購買保險因而得知
    被害人基本資料之機會，冒用丁○○之名義簽收舉發通知單
    ，除使丁○○有遭到行政裁罰之風險外，復因被告犯罪後一
    再飾詞狡辯，使丁○○與丙○○疲於奔命於各地檢署與法院
    間，本院亦因此耗費相當司法資源，傳訊多位證人並向多家
    銀行、被告任職公司調取相關資料，且被告於辯論終結前仍
    堅詞否認犯行，未向被害人表示歉意等一切情狀，量處如主
    文所示之刑。至前述舉發通知單上偽造之「丁○○」署名三
    枚，係屬偽造之署押，不問屬於被告與否，均應依刑法第二
    百十九條規定宣告沒收。末按，中華民國九十六年罪犯減刑
    條例於九十六年六月十五日通過，並自九十六年七月十六日
    開始施行，查被告之犯罪行為係在九十六年四月二十四日以
    前所為，且經本院宣告有期徒刑一年六月以下之刑，而無前
    述條例第三條規定不予減刑之情形，合於減刑之條件，應依
    該條例第二條第一項第三款規定減其刑期如主文所示，並依
    該條例第九條及刑法第四十一條第一項前段之規定，諭知易
    科罰金之折算標準。至被告雖於九十六年八月八日具狀表明
    坦承犯行，然此為辯論終結後始提出之書狀，無法作為本案
    之證據資料，況本院已調查各項證據認為被告之犯行明確，
    自無再開辯論之必要。另員警己○○與戊○○於作證時均提
    及被告有提出「丁○○」之證件供員警核對，是被告此部分
    是否另涉有行使偽造特種文書之犯行，應由檢察官另行偵辦
    。
據上論斷，應依刑事訴訟法第二百九十九條第一項前段、刑法第
二百十六條、第二百十條、第二百十九條、第四十一條第一項前
段，中華民國九十六年罪犯減刑條例第二條第一項第三款、第七
條、第九條，判決如主文。
本案經檢察官張友寧到庭執行職務
中　　華　　民　　國　　96　　年　　8　　月　 　16　　日
　　　　　　　　　刑事第三庭    審判長法　官　黃雅芬
                                      法  官  胡宗淦
                                      法  官  游士珺
上正本證明與原本無異。
如不服本判決，應於判決送達後10日內向本院提出上訴狀（應抄
附繕本）。告訴人或被害人如對於本判決不服者，應具備理由請
求檢察官上訴，其上訴期間之計算係以檢察官收受判決正本之日
期為準。
                                      書記官  林素霜
中　　華　　民　　國　　96　　年　　8 　　月　　17　　日
附錄論罪科刑實體法條文：
中華民國刑法第210條
偽造、變造私文書，足以生損害於公眾或他人者，處 5 年以下有
期徒刑。
中華民國刑法第216條
行使第 210 條至第 215 條之文書者，依偽造、變造文書或登載
不實事項或使登載不實事項之規定處斷。
